【裁判字號】    96,苗簡,377
【裁判日期】    971014
【裁判案由】    確認通行權存在
【裁判全文】
臺灣苗栗地方法院民事簡易判決         96年度苗簡字第377號
原      告  乙○○
            丙○○
共      同
訴訟代理人  林易佑律師
複代 理 人  林家進律師
被      告  甲○○
上列當事人間請求確認通行權存在事件，本院於民國97年9 月23
日言詞辯論終結，判決如下：
    主  文
確認原告對於被告所有坐落苗栗縣卓蘭鎮○○段六三一、六三二
地號土地如附圖所示六三一A 面積三六點四一平方公尺、六三二
B 一面積一四點五七平方公尺、六三二B 二面積一點七五平方公
尺及六三二B 三面積五點零七平方公尺，有通行權存在。
被告應將如附圖所示六三二B 二面積一點七五平方公尺圍牆拆除
，並容忍原告在前項有通行權之土地通行。
訴訟費用由被告負擔二分之一，餘由原告負擔。
本判決第二項得假執行。
    事實與理由
壹、程序方面：
  (一)按不變更訴訟標的，而補充或更正事實上或法律上之陳述者
    ，非為訴之變更或追加；民事訴訟法第256 條定有明文。原
    告起訴時訴之聲明為：「(一)確認原告對於被告所有坐落苗栗
    縣卓蘭鎮○○段631 、632 地號土地，如附圖（見本院卷第
    8 頁）所示黃色部分，面積約81平方公尺之土地有通行權存
    在。(二)被告應將前項土地上之圍牆拆除，並容忍原告在前項
    有通行權之土地通行。」嗣於民國97年4 月21日具狀變更聲
    明為：「(一)確認原告對於被告所有坐落苗栗縣卓蘭鎮○○段
    63 1、632 地號土地，如苗栗縣大湖地政事務所97年3 月4
    日複丈成果圖方案二所示，編號631 之A001、632 之A002、
    63 2之A003部分，面積共92.91 平方公尺之土地有通行權存
    在。(二)被告應將前項土地上之圍牆拆除，並容忍原告在前項
    有通行權之土地通行。」乃屬不變更訴訟標的而補充或更正
    事實上或法律上之陳述，依前揭規定，並無不合。
  (二)確認法律關係之訴，非原告有即受確認判決之法律上利益者
    ，不得提起之，民事訴訟法第247 條第1 項前段定有明文。
    所謂即受確認判決之法律上利益，係指法律關係之存在與否
    不明確，致原告在私法上之地位有受侵害之危險，而此危險
    得以對於被告之確認判決除去之者而言（最高法院52年臺上
    字第1922號判例意旨參照）。本件原告主張就被告所有上開
    土地內有通行權，惟為被告所否認，則原告主張其有通行權
    之法律關係存在，即不明確，致原告私法上之地位有受侵害
    之危險，且此項不明確得以確認判決予以排除，是原告提起
    本件訴訟確認通行權存在，應有確認利益。
貳、實體方面：
一、原告主張：(一)坐落苗栗縣卓蘭鎮○○段628 、631 、632 、
    634 等地號土地原為兩造父親劉漢盛所有，劉漢盛於74年12
    月間簽立「分撥書」1 紙，約定將上開土地分別贈與並移轉
    所有權登記予兩造，其中原告乙○○取得苗栗縣卓蘭鎮○○
    段628 地號土地所有權、原告丙○○取得同段634 地號土地
    所有權，被告取得同段631 、632 地號土地（下稱系爭土地
    ）所有權，分撥書並載明：「屋面前道路維持現況闊11台尺
    半、至南片耕地止永遠共同使用。」原告乙○○所有水廠段
    628 地號土地、原告丙○○所有水廠段634 地號土地毗鄰被
    告所有系爭土地，且為週遭私人土地包圍而形成袋地，除利
    用系爭土地上長約27公尺、寬約3 公尺之既有道路對外通行
    外，別無其餘適宜道路可對外連接道路，且該道路本即為兩
    造父親留下供原告通行之用，數十年來均維持現狀。詎被告
    於3 年前擅自築起一道圍牆，阻絕原告通行，該圍牆雖設有
    一鐵門可供原告出入，惟該扇鐵門時常關閉，且係被告私有
    財產，原告不敢逕自通行。(二)原告屢次請求被告拆除圍牆供
    原告通行，均未獲置理，本件係因上開數宗土地原同屬兩造
    父親劉漢盛所有，後分讓與兩造等兄弟，原告分得土地有不
    通公路，至無法為通常農作使用之情形，原告所有之土地為
    對外聯絡公路，依民法第789 條規定僅得通行他受讓人即被
    告所有系爭土地。又本件原告係主張民法規定之袋地通行權
    ，非主張分撥書約定通行權（見本院卷第123 頁），爰依民
    法第787 條、第789 條袋地通行權之規定提起本訴。並聲明
    ：(一)確認原告對於被告所有坐落苗栗縣卓蘭鎮○○段631 、
    632 地號土地，如苗栗縣大湖地政事務所97年3 月4 日複丈
    成果圖方案二所示，編號631 之A001、632 之A002、632 之
    A003部分，面積共92.91 平方公尺之土地有通行權存在。(二)
    被告應將前項土地上之圍牆拆除，並容忍原告在前項有通行
    權之土地通行。
二、被告則以：兩造等兄弟受讓兩造父親劉漢盛贈與之土地時，
    未約定被告需提供系爭土地供原告通行，原告所提出之分撥
    書未見有此約定，被告亦沒有在分撥書上簽名。同段633 地
    號土地上建物於30年前完工時即建有磚造圍牆，後因921 地
    震毀損，在同樣位置改建成水泥圍牆，並設有手拉鐵軌式鐵
    門可供原告出入。又原告利用被告所有系爭土地通行至對外
    公路雖較方便，惟原告乙○○所有之634 地號土地可經由63
    6 地號上面的橋，接455 地號與499 之4 地號土地邊界的道
    路至中山路；原告丙○○所有的628 地號土地，可經由同段
    626 、627 、624 地號土地交界處，接625 、624 地號土地
    交界處，接691 、547 地號土地交界處，再經由544 、546
    、541 、542 、539 地號土地，就接自來水廠的3 米道路，
    可通到中山路。原告所有之土地分別得經由周圍其他土地與
    公路聯絡，非必須通行被告所有系爭土地，不符合袋地之要
    件，且依原告之請求，被告須拆除既有水泥圍牆，對周圍地
    並非損害最小之處所及方法，原告不得主張對被告所有系爭
    土地有通行權存在等語，資為抗辯。並聲明：原告之訴駁回
    。
三、本件兩造所爭執者厥為，兩造所有土地原是否同屬劉漢盛所
    有？原告所有上開土地與公路有無適宜之聯絡？原告主張通
    行之系爭土地是否損害最少？經查：
  (一)按土地因與公路無適宜之聯絡，致不能為通常使用者，土地
    所有人得通行周圍地以至公路。但對於通行地因此所受之損
    害，應支付償金。又因土地一部之讓與或分割，致有不通公
    路之土地者，不通公路土地之所有人，因至公路，僅得通行
    受讓人或讓與人或他分割人之所有地。民法第787 條第1 項
    、第789 條第1 項分別定有明文。而土地是否不能為通常使
    用，應斟酌土地之形狀、面積、位置及用途定之（最高法院
    81年台上字第2453號判決要旨參照）。又民法第789 條第1
    項之立法理由在於土地所有人不能因自已之任意行為，致增
    加他人之負擔，因此如數筆土地同屬一人所有，而得因之與
    公路為適宜之聯絡者（即得藉由其中一筆或數筆與公路相通
    聯），其中之一筆或數筆土地非藉助該通聯之土地即不能單
    獨對外通聯時，該同屬一人所有之土地，亦不能自己捨通聯
    之土地，而反藉由其他鄰地主張其通行權存在。依此，土地
    所有人將其所有之數筆土地，分別轉讓數人之情形下，仍應
    有本條之適用（90年度台上字第1679號判決要旨參照）。且
    民法第789 條第1 項為相鄰土地通行權之特別規定，應優先
    於民法第787 條第1 項所定一般鄰地通行權而適用。另妨阻
    土地與公路適宜之聯絡，致不能為通常之使用者，土地所有
    人得請求除去之（最高法院88年台上字第2864號判決要旨參
    照）。
  (二)兩造所有土地原是否同屬劉漢盛所有：原告主張苗栗縣卓蘭
    鎮○○段628 、631 、632 、634 等地號土地原為兩造父親
    劉漢盛所有，劉漢盛於87年間將628 地號土地贈與原告乙○
    ○，86年間將634 地號土地贈與原告丙○○，83年間將631
    地號土地贈與被告，68年間將632 地號土地贈與劉炳榮，劉
    炳榮再於81年以贈與為原因移轉與被告，628 地號土地現為
    原告乙○○所有，634 地號土地現為原告丙○○所有，系爭
    631 、632 地號土地現為被告所有，上開4 筆土地原均屬兩
    造父親劉漢盛1 人所有等情，業據原告提出土地登記謄本、
    土地登記簿各4 份為證，且為被告所不爭執（見本院卷第12
    4 頁），堪認為真實。是若原告所有上開2 筆土地與公路無
    適宜之聯絡，致不能為通常使用，依民法第789 條第1 項之
    立法理由，原告僅得通行原同屬劉漢盛所有之相鄰土地與公
    路聯絡（含另一原告所有之土地），被告所辯原告應通行其
    他非同屬劉漢盛所有之土地對外通行，此與民法第789 條第
    1 項之立法理由不符，被告所辯即不足採。
  (三)原告所有之土地與公路有無適宜之聯絡：原告主張其所有前
    開土地，無適宜之通行道路與公路聯絡，非經由被告所有系
    爭土地無法與公路聯絡，致無法為通常農作使用，係屬袋地
    之事實，業據原告提出地籍圖及照片為證，並經本院會同苗
    栗縣大湖地政事務所人員至現場履勘屬實，製有勘驗筆錄3
    份，並有現場照片附卷可考，堪信為真正。至於被告辯稱：
    原告乙○○所有634 地號土地可經由636 、455 、499 之4
    等地號土地邊界水泥路通中山路；原告丙○○所有的628 地
    號土地，可經由同段624 、625 、626 、627 、691 、547
    、544 、54 6、541 、542 、539 地號土地水泥路，接自來
    水廠3 米道路，可通到中山路云云，惟為原告所否認，而被
    告所稱上開通道，經本院至現場勘查，該水泥路寬度僅1.4
    至1.7 公尺（見本院卷第168 頁），以現今農用機械耕耘機
    寬度約2 公尺，自非適宜之聯絡通道。且上開水泥路係他人
    在自有土地私設之田間水泥通道，並非公路，又經本院函詢
    苗栗縣政府該私有土地上有無既成道路，苗栗縣政府於97年
    8 月22日以府商建字第0970121666號函覆本院：「經查本府
    地籍套繪圖，上開地號土地均無既成道路之指示」等語（見
    本院卷第189 頁），故被告所主張原告得經由上開其他私人
    土地上水泥路，均非公路，亦非既成道路，原告對該土地所
    有權人並無主張通行之權利，自非屬對外適宜之聯絡，是被
    告前開所辯，自不足採信。
  (四)何者為對周圍地損害最少之處所及方法，經查：
    1.本院前後囑託苗栗縣大湖地政事務所（下稱大湖地政）鑑
      測5 種通行方案，分別為97年3 月4 日鑑測成果圖3 種方
      案，方案一經由被告所有631 、630 地號土地及原告乙○
      ○所有之628 地號土地，至原告丙○○所有634 地號土地
      （見本院卷第107 頁，下稱甲案）；方案二經由被告所有
      631 、63 2地號土地至原告2 人所有系爭土地（見本院卷
      第104 頁，下稱乙案）；方案三經由被告所有之631 、63
      2 、633 地號土地至原告丙○○所有634 地號土地（見本
      院卷第10 7頁，下稱丙案）。於97年7 月11日鑑測鑑定圖
      ，經由被告所有631 、632 地號土地，原告乙○○所有62
      8 地號土地，至原告丙○○所有634 地號土地（見本院卷
      第182 頁，下稱丁案）。另於97年9 月16日鑑測之鑑定圖
      修正上開97年7 月11日鑑測鑑定圖（見本院卷第208 頁，
      下稱戊案）。
    2.上開方案中，甲案通行範圍占用被告土地與原告乙○○土
      地89.78 平方公尺（說明欄合計101.48平方公尺，扣除63
      4 地號土地11.7平方公尺），且630 與628 地號土地高低
      相差約362 公分，應非適宜之通行方案。丙案通行範圍占
      用被告所有631 、632 、633 地號土地合計131.68平方公
      尺，使用範圍甚大，且未通原告乙○○所有之628 地號土
      地，亦非適宜之通行方案。丁案通行至原告丙○○所有63
      4 地號土地時，通行寬度減少，經本院囑託大湖地政修正
      為戊案。
    3.乙案係原告主張最適宜之通行方案，戊案係本院依職權囑
      託大湖地政測繪之方案，上開二方案何者係最適宜之通行
      方案：
      以使用面積而言：乙案占用被告所有631 、632 地號土
        地92.91 平方公尺，且均在被告建造圍牆內，均為被告
        使用中之土地。戊案占用被告631 、632 地號土地計57
        .8 平 方公尺，占用原告乙○○所有628 地號土地26.1
        平方公尺，合計83.9平方公尺，其中在被告所建造圍牆
        外之632 地號土地為5.07平方公尺，此為被告所未利用
        之土地，故占用使用中之土地面積僅78.83 平方公尺（
        83.9減5.07），2 方案中以戊案對周圍地所生損害最小
        。
      以通行位置而言：本件兩造所有土地原係兩造父親劉漢
        盛所有，依民法第789 條第1 項之立法理由，對外通行
        僅可經由原同屬劉漢盛所有之土地，且依民法第789 條
        第2 項規定：「前項情形，有通行權人，無需支付償金
        。」故提供土地予他人通行者，並無償金收入，依地籍
        圖所示，原告丙○○所有634 地號土地與公路之間，既
        有原告乙○○所有628 地號土地與被告所有土地，則63
        4 地號土地對外通行所需土地，應由中間之土地共同負
        擔，不應僅由被告1 人之土地負擔。而原告主張乙案通
        行範圍所占用92.91 平方公尺土地，全部坐落於被告所
        有之631 、632 地號土地上，至戊案通行範圍所占用83
        .9 平 方公尺，分別占用被告631 、632 地號土地共57
        .8 平 方公尺，占用原告乙○○所有628 地號土地面積
        為26.1平方公尺，戊案通行範圍非僅由被告1 人土地負
        擔，顯較為公平。且乙案原告乙○○需繞行占用原告丙
        ○○所有634 地號部分土地，始可達3 公尺寬度之通行
        範圍，而戊案中原告乙○○可由自己土地連接被告所有
        土地對外通行，不必再繞行占用原告丙○○所有之634
        地號土地。綜上，戊案通行範圍位置顯較乙案適宜，且
        對被告較為公平。
      以土地高低位置而言：戊案通行範圍中，被告632 地號
        土地圍牆內、外，雖有170 公分之高低落差（圍牆外靠
        近628 地號土地較低，見本院卷第159 頁），惟戊案通
        行範圍尚有31.17 平方公尺土地位於圍牆外（含632 地
        號圍牆外被告未利用之5.07平方公尺，628 地號有26.1
        0 平方公尺），此31.17 平方公尺範圍足供原告建造適
        宜通行之斜坡，是原告以戊案通行應無困難。至乙案通
        行範圍，在632 與634 地號土地交界處，雖無高低落差
        ，但在632 、634 地號與原告乙○○所有628 地號土地
        交界處，卻均有120 公分之高低落差（628 地號土地較
        低，見本院卷第159 頁），此高低落差僅較戊案少50公
        分，且乙案中並無可供原告建造斜坡之範圍，如欲建造
        適宜628 地號土地通行之斜坡，仍須再占用628 地號土
        地，是乙案顯未較戊案有利於原告。原告主張乙案高度
        差較少，有利於原告等語，尚不足採。
      另原告所主張分撥書有約定通行範圍，然此為被告所否
        認，又原告表示本件係依民法第787 、789 條主張法定
        袋地通行權，而非依該分撥書主張約定通行權（見本院
        卷第123 頁），是該分撥書所約定事項，自非本案所應
        審酌，附此敘明。
四、綜上所述，原告所有土地與公路無適宜之聯絡，致不能為通
    常使用，自得通行原同屬劉漢盛所有，後移轉與被告所有之
    系爭土地與公路聯絡。本院認如附圖所示（即戊案）之通行
    方案位置，應為對周圍地損害最少之處所及方法。原告依據
    相鄰關係，請求確認其就被告所有系爭土地如附圖所示631
    Ａ面積36.41 平方公尺、632B1 面積14.57 平方公尺、632B
    2 面積1.75平方公尺及632B3 面積5.07平方公尺，有通行權
    存在，並請求被告應將其所有系爭土地如附圖所示632B2 面
    積1.75平方公尺圍牆拆除，並容忍原告通行，為有理由，應
    予准許。另附圖所示（即戊案）628C面積26.1平方公尺，係
    位於原告乙○○所有628 地號土地內，惟該628 地號土地並
    非本件確認通行權之範圍，附此敘明。
五、至兩造其餘之攻擊或防禦方法及未經援用之證據，經本院斟
    酌後，認為均不足以影響本判決之結果，自無逐一詳予論駁
    之必要，併此敘明。
六、本件係關於財產權之訴訟其標的金額在500,000 元以下之簡
    易訴訟程序，惟就主文第1 項之確認之訴，其性質並不宜宣
    告假執行，故僅就主文第2 項被告敗訴之判決，依民事訴訟
    法第389 條第1 項第3 款規定，依職權宣告假執行。
七、末按，因共有物分割、經界或其他性質上類似之事件涉訟，
    由敗訴當事人負擔訴訟費用顯失公平者，法院得酌量情形，
    命勝訴之當事人負擔其一部。敗訴人之行為，按當時之訴訟
    程度，為伸張或防衛權利所必要者，法院得酌量情形，命勝
    訴之當事人負擔訴訟費用，民事訴訟法第80條之1 、第81條
    第2 款分別定有明文。查本件訴訟之性質（確認通行權存在
    之訴，實務向認法院不受原告聲明之拘束，與共有物分割、
    確認經界之訴，性質類似）、敗訴人之行為，即屬上開情形
    ，從而，本院酌量情形，由原告負擔本件訴訟費用之一部。
八、據上論結，本件原告之訴為有理由，依民事訴訟法第436 條
    第2 項、第80條之1 、第81條第2 款、第85條第1 項、第38
    9 條第1 項第3 款，判決如主文。
中    華    民    國    97    年    10    月    14    日
              苗栗簡易庭法  官  吳國聖
以上正本係照原本作成。
如對本判決上訴，須於判決送達後20日內向本院提出上訴狀。
                        書記官  葉俊宏
中    華    民    國    97    年    10    月    14    日


司法院資訊處製作；財團法人民間司法改革基金會備份。
